臺灣高雄地方法院刑事判決　　　　　　　 94年度易字第681號
公　訴　人　臺灣高雄地方法院檢察署檢察官
被　　　告　甲○○
選任辯護人　盧世欽律師
上列被告因詐欺案件，經檢察官提起公訴（93年度偵字第21840號）
，本院判決如下：
    主  文
甲○○幫助意圖為自己不法之所有，以詐術使人將本人之物交付
，處有期徒刑月，如易科罰金，以佰元折算壹日。
    事  實
一、甲○○預見出售、出借金融機構存摺、帳戶予他人使用，若
    被犯罪集團（詐欺取財或竊車勒贖、恐嚇取財等等）用於被
    害人匯款之帳戶，將可能以收購或出借之存摺、帳戶遂行財
    產上犯罪之目的，竟仍基於幫助他人詐欺取財之不確定犯罪
    故意，將其於80年5 月9 日至高雄縣鳳山市○○路中華郵政
    股份有限公司三民路郵局所開立之帳號010123─0000000 ─
    3 號帳戶之提款卡、存摺，先於92年11月27日上午9 時41分
    25秒至上開郵局辦理使用語音系統密碼設定，再於同日其後
    某時、於不詳地點，將該戶存摺、印章及提款卡、語音密碼
    提供予犯罪集團。嗣於93年1 月5 日某時許，乙○○接獲犯
    罪集團成員所印製「尚理律師事務所（法務室）專用函」，
    於函中宣稱乙○○抽中三商「好禮相送」台灣區抽獎活動的
    參獎，價值新台幣（下同）120 萬元，乙○○遂依該紙傳單
    上所記載之電話號碼（04）00000000號致電與犯罪集團自稱
    「黃小玲」、「蔡忠孝」之不詳姓名成年男女聯絡，犯罪集
    團成員即佯稱需先繳交18萬元稅金方可領獎，但尚先須繳交
    8 萬元以核對資料傳真至香港總公司，使乙○○不疑有他，
    陷於錯誤，於93年1 月5 日下午3 時許，乙○○至台南市○
    ○路○段陽信銀行匯款8 萬元至甲○○上開郵局帳戶，犯罪
    集團成員復再要求乙○○繳納其他款項，乙○○始知受騙。
二、案經高雄縣警察局移送台灣高雄地方法院檢察署檢察官偵查
    起訴。
    理  由
一、訊據被告固坦承於上揭時、地前往中華郵政股份有限公司三
    民路郵局開立之帳號010123─0000000 ─3 號帳戶之提款卡
    、存摺及於92年11月27日上午9 時41分25秒至上開郵局辦理
    使用語音系統密碼設定，惟矢口否認涉有上開犯行，辯稱：
    上開存摺、提款卡、印章等物均放在一起，並不知道何時遺
    失，所以沒有去掛失，伊沒有出借、出賣帳戶云云。經查：
    被害人乙○○受騙匯款轉帳至被告開立之前揭帳戶之事實，
    業據被害人乙○○指述綦詳，復有尚理律師事務所（法務室
    ）專用函」1 份、台南市警察局受理「詐騙帳戶警示、詐騙
    電斷話」通報單、被害人匯款之收執聯各1 紙及被告所有01
    0123─0000000 ─3 號郵局帳號客戶歷史交易清單等資料在
    卷可稽（參見警卷第7 頁及第12頁至15頁）。被告雖辯稱於
    92年11月27日上午9 時41分25秒至上開郵局辦理使用語音系
    統密碼設定，係因為搬家關係將自己所有存摺作整理，經櫃
    台行員建議申辦，辦完之後還有去上班，當天應該第一銀行
    存摺也有整理，存摺等物均置放在機車置物箱，而語音密碼
    並無第二人知悉，亦非設定與身份證、生日相關連等語（參
    見本院審理卷第48頁至55頁），惟查，被告於92年11月27日
    上午9 時41分25秒至郵局為電話語音系統密碼設定後，旋即
    於同日上午11時46分43秒即遭他人變更密碼，此為被告所不
    否認（參見本院審理卷第46頁），亦有查詢存簿變更資料1
    紙附卷可憑（參見偵查卷第5 頁），足認被告辦理郵局語音
    系統密碼設定後約2 小時05分，被告所有之010123─000000
    0 ─3 號郵局帳號語音系統之密碼即為人所知悉並遭變更，
    參以被告供承當日辦完郵局之存摺處理之後，尚有回去上班
    ，並且同日尚有處理高新銀行之存摺，存摺等物均置放在機
    車置物箱中等情，若果真上開物品係遭人所竊，則被告於同
    日處理高新銀行之帳戶時，自應發覺一同置於機車置物箱內
    之系爭郵局存摺、印鑑、提款卡等物已遭他人竊取，惟被告
    卻供稱不知上開物品業已遺失，其所辯自不足採。
二、按金融存款帳戶，事關存戶個人財產權益之保障，其專有性
    自屬甚高，除非本人或本人之親密關係者，難認有何理由可
    自由流通使用該存摺，且一般人均有妥為保管阻止他人任意
    使用之認識，縱係存摺遭竊，理當即刻報掛失止付，以防他
    人帳戶內金錢遭人竊領，甚或遭人以之作為犯罪工具使用，
    被告所有系爭郵局帳戶存摺等物，倘若遭他人所竊取，被告
    在92年11月27日處理高新銀行帳戶時，應有所發現，已如前
    述，惟被告均未辦理遺失止付，亦顯與常情有違。又提領金
    融帳戶內任何款項，必須輸入或填載開戶時所設定密碼，以
    確認提款者係屬本人，或經本人授權為之，如未經本人告知
    ，他人當無從得知密碼為何，遑論以之作為詐騙手法之人頭
    帳戶，此亦為吾人依一般生活認知所易於體察之常識；本件
    被告上述郵局帳戶語音系統所設定之密碼，並非一般與身分
    證字號或生日有關之懶人密碼，足以讓人一猜即中，若被告
    未告知他人，則僅被告一人知悉，然該帳戶語音系統密碼於
    設定後2 小時05分即為他人所知悉並加以變更，該帳戶並作
    為詐騙集團工具，而所詐得之金錢並已遭提領，已如前述，
    顯見該帳戶語音系統之相關密碼應係被告告知他人，是其所
    辯遭竊等情，無非事後卸責之詞，不足採信。另自實施詐騙
    集團之角度審酌，渠等既知以他人之帳戶掩飾犯罪所得，應
    係聰明狡詐之徒，而非智商愚昧之人。渠等當知社會上一般
    正常之人，如其帳戶存摺、印章、提款卡遭竊或遺失，為防
    止拾得或竊得其存摺、提款卡之人盜領其存款或做為不法使
    用而徒增訟累，必於發現後立即報警或向金融機構辦理掛失
    止付。於原帳戶所有人掛失止付後，渠等即無法以拾得或竊
    得之存摺、提款卡提領該帳戶內之存款。渠等在此情形下，
    如仍以此帳戶作為其犯罪工具，則在渠等向他人詐騙，並誘
    使被害人將款項匯入該帳戶後，卻又極有可能因帳戶所有人
    掛失止付而無法提領，則渠等大費周章從事於犯罪之行為，
    甘冒犯罪後遭追訴、處罰之風險，卻只能平白無故替原帳戶
    所有人匯入金錢，而無法得償其犯罪之目的，無異於為他人
    作嫁衣。此等損人不利己之舉，又豈是聰明狡詐之財產犯罪
    集團所可能犯之錯誤。換言之，從事此等財產犯罪之不法集
    團，若非確定該帳戶所有人不會去報警或掛失止付，以確定
    其等能自由使用該帳戶提款、轉帳，則其等應不至於以該帳
    戶從事於財產犯罪。再衡以被害人匯入款項至被告上述帳戶
    後，該筆匯款隨即遭轉出或領取，此有前述帳戶交易歷史清
    單附卷可憑，更足見該詐騙之不法集團，於向被害人詐騙時
    ，確有把握該帳戶不會被帳戶所有人掛失止付。而此等確信
    ，在該帳戶係拾得或竊得之情形，實無發生之可能。故被告
    辯稱上開其所有之帳戶遺失等語，顯有重大悖情之處，殊不
    足採，其確有將上開帳戶之存摺、提款卡及密碼提供予不法
    犯罪集團使用乙節，已足認定。再按金融帳戶係個人理財之
    工具，一般人向金融機構開設帳戶，並無任何法令之限制，
    只須提出身分證件及開戶金額即可，苟見他人不自己申請開
    立帳戶而蒐集不特定人之帳戶使用，衡情應當明知對於收集
    之帳戶乃係被利用為與財產有關之犯罪工具。被告乃係一位
    心智健全之成年人，對此當無不知之理，其竟提供自己所使
    用之帳戶以供他人使用，應足認被告顯然明知該帳戶係供他
    人用於財產犯罪而供存入某筆資金後，再行領出之用，且該
    筆資金之存入及提領過程係有意隱瞞其流程及行為人身份曝
    光之用意，而近來利用人頭帳戶詐欺取財之犯罪類型層出不
    窮，該等犯罪，多數均係利用人頭帳戶作為出入帳戶，並經
    媒體廣為披載，被告係成年且智力成熟之人，對此應知之甚
    詳。足見被告顯有幫助他人詐欺取財之不確定故意至明。又
    被害人雖確實轉帳款項至被告使用之上開被告之郵局帳戶，
    業如前述，但無證據證明該轉帳款項，為被告提領一空，是
    本件僅能證明被告係單純提供帳戶供人使用，是以，被告之
    辯護人聲請要求查明係何金融機構之提款機提領被害人所匯
    款8 萬元，及提領當時之錄影資料，本院認為與公訴人起訴
    之犯行並無相關，即無調查之必要，自應予駁回。再按詐欺
    行為之成立，係施以詐術，使人陷於錯誤而交付財物，本件
    詐欺罪構成要件行為實施，在於透過電話聯繫，使不知情告
    訴人轉帳，復以上開郵局提款卡提領款項，實施者均為前開
    犯罪集團成員，本件被告單純提供帳戶之行為，僅係使犯罪
    者易於犯罪欺騙民眾，當屬詐欺罪構成要件以外之幫助行為
    無誤，至於辯護人辯稱被告具有正當工作，應無提供郵局帳
    戶予詐欺集團之動機等語，然被告提供帳戶予他人之動機，
    非行為人本人闡明，外人無自法得知，被告客觀上確有提供
    系爭之郵局帳戶，主觀上亦存在幫助他人詐欺之不確定故意
    ，已如前述，辯護人上開所辯，自與本件犯罪是否成立無涉
    。綜上所述，本件事證明確，被告犯行洵堪認定。
三、按刑法上之幫助犯，係對於犯罪與正犯有共同之認識，而以
    幫助之意思，對於正犯資以助力，而未參與實施犯罪之行為
    者而言（最高法院88年度台上字第1270號判決亦同此意旨）
    。是以，如未參與實施犯罪構成要件之行為，且係出於幫助
    之意思提供助力，即屬幫助犯，而非共同正犯。經查，本件
    被害人雖確實匯款至原為被告使用之上述帳戶，但無證據證
    明該匯入之款項，為被告提領一空，是本件僅能證明被告係
    單純提供帳戶供人使用。又詐欺行為之成立，係施以詐術，
    使人陷於錯誤而交付財物，而本件詐欺罪構成要件構成要件
    行為實施，在於透過電話聯繫，使不知情之被害人匯款，實
    施者均為前述犯罪集團之成員。本件被告單純提供帳戶之行
    為僅係使犯罪者易罪欺騙民眾，隱匿犯罪事實，屬詐欺構成
    要件以外之行為，而為幫助行為甚明，核其所為係幫助犯刑
    法第339 條第1 項詐欺取財罪。被告幫助他人犯詐欺罪，應
    依刑法第30條第2 項之規定，按正犯之刑減輕之。爰審酌被
    告明知帳戶賣與他人可能會被犯罪集團所用，僅為貪圖個人
    利益，竟出賣其所有之金融帳戶供詐騙集團使用，助長詐騙
    歪風，並致被害人乙○○受有財產損失，犯後矢口否認之態
    度，迄今未賠償被害損失等一切情狀，量處所如主文所示之
    刑，並諭知易科罰金之折算標準。末按所謂幫助犯係指就他
    人之犯罪加以助力，使其易於實施之積極的或消極的行為而
    言。其犯罪態樣與實施犯罪之正犯有異，其所處罰者，乃其
    提供助力之行為本身，而非正犯實施犯罪之行為。因此幫助
    犯不適用責任共同之原則，對正犯所有供犯罪所用或因犯罪
    所得之物，勿庸併為沒收之宣告（最高法院91年度台上字第
    5583號判決參照），是上開郵局帳戶存摺、提款卡等物，均
    毋庸宣告沒收，併予敘明。
據上論斷，依刑事訴訟法第449 條第1 項、第3 項，刑法第30條
第2 項、第339 條第1 項、第41條第1 項前段，罰金罰鍰提高標
準條例第1條前段、第2條，判決如主文所示之刑。
本案經檢察官李廷輝到庭執行職務。
中　　　華　　　民　　　國　　94  　年　 7　月  29    日
                  鳳山刑事第二庭  審判長法  官  邱明弘
                                        法　官  胡宜如
                                        法  官  廖建瑜
以上正本證明與原本無異。
如不服本判決，應於收受送達後10日內向本院提出上訴書狀。
　　　　　　　　　　　　　　　　　　　　書記官  張家榮
中　　華　　民　　國　　94　　年　　8 　　月　　1 　　日
中華民國刑法第339條
(普通詐欺罪)
意圖為自己或第三人不法之所有，以詐術使人將本人或第三人之
物交付者，處 5 年以下有期徒刑、拘役或科或併科 1 千元以下
罰金。
以前項方法得財產上不法之利益或使第三人得之者，亦同。
前二項之未遂犯罰之。
